臺灣彰化地方法院民事判決　100年度訴字第415號
原　　　告　張弘昇
訴訟代理人　陳建勛律師
複 代理 人　賴子文
被　　　告　黃徐金蓮
訴訟代理人　黃其在
被　　　告　李明堂
　　　　　　李明仁
　　　　　　林陳惠娟
　　　　　　游其珍
上列當事人間請求分割共有物事件，本院於民國100年8月16日言
詞辯論終結，判決如下：
    主      文
兩造共有坐落彰化縣大村鄉○○段八三○地號、地目田、面積一
○九二六點○五平方公尺土地分割如附圖所示，即編號Ａ及編號
1部分、面積一四四○點二五平方公尺土地，分歸被告黃徐金蓮
取得；編號Ｂ及編號3部分、面積一二六六點四三平方公尺土地
，分歸原告取得；編號Ｃ及編號2部分、面積一二六六點四三平
方公尺土地，分歸被告游其珍取得；編號Ｄ及編號4部分、面積
一九八六點五六平方公尺土地，分歸被告林陳惠娟取得；編號Ｅ
及編號5部分、面積二九七九點八三平方公尺土地，分歸被告李
明仁取得；編號Ｆ及編號6部分、面積一九八六點五五平方公尺
土地，分歸被告李明堂取得。
訴訟費用由兩造按附表所示比例負擔。
    事實及理由
一、原告起訴主張：坐落彰化縣大村鄉○○段830地號、地目田
    、使用分區特定農業區、使用地類別農牧用地、面積10926.
    05平方公尺土地（下稱系爭土地）為兩造所共有，兩造應有
    部分比例如附表所示，系爭土地並無因物之使用目的不能分
    割之情事，或契約訂有不分割之期限，惟兩造未達成分割之
    協議，爰依民法第823條第1項本文規定請求判決分割系爭土
    地。又原告就系爭土地所取得之應有部分於民國88年間為訴
    外人劉東海先生所有，而劉東海曾於88年6月14日就系爭土
    地與被告簽訂「共有耕地分管契約書」並經法院公證，故請
    求依該契約書所示各共有人分管位置分割如附圖所示等語。
    並聲明：如主文所示。
二、被告之聲明及陳述：(一)被告黃徐金蓮、林陳惠娟、游其珍均
    陳稱同意附圖所示分割方案，求為依附圖所示分割方案分割
    之判決。(二)被告李明堂、李明仁原於100年5月31日具狀表示
    請求依附圖所示分割方案分割，嗣又於100年8月16日言詞辯
    論期日改稱抽籤分配最公平等語。
三、得心證之理由：
（一）原告主張系爭土地為兩造所共有，兩造應有部分比例如附
      表所示，業據其提出土地登記謄本、地籍圖謄本附卷可稽
      （見本院卷第9頁、第10頁），且為被告所不爭執，堪認
      原告此部分之主張為真實。
（二）按除因物之使用目的不能分割或契約定有不能分割之期限
      者外，各共有人得隨時請求分割共有物。又共用物之分割
      ，不能協議決定者，法院得依任何共有人之聲請，為裁判
      分割。民法第823條第1項、第824條第2項定有明文。另按
      農業發展條例所稱耕地，指依區域計畫劃定為特定農業區
      、一般農業區、山坡地保育區及森林區之農牧用地；每宗
      耕地分割後每人所有面積未達0.25公頃者，不得分割，但
      該條例民國89年1月4日修正施行後所繼承之耕地及修正施
      行前之共有耕地，得分割為單獨所有，不在此限；上開共
      有耕地，辦理分割為單獨所有者，應先取得共有人之協議
      或法院確定判決，其分割後之宗數，不得超過共有人人數
      ，農業發展條例第3條第11款及第16條第1項第3款、第4款
      、第2項分別定有明文。依前開土地登記謄本所示，系爭
      土地地目田、使用分區為特定農業區、使用地類別為農牧
      用地，是系爭土地係屬耕地無疑，且除原告外，其餘被告
      取得系爭土地如附表所示應有部分之時間均在89年1月4日
      前，至原告雖係於99年7月23日因買賣而取得系爭土地之
      應有部分，然未使系爭土地之共有人數增加，且未創設新
      共有關係，此有系爭土地之異動索引在卷可考（見本院卷
      第52頁至第57頁），揆諸首揭說明，本件原告請求將系爭
      土地為原物分割，核與上開條例第16條規定之精神無違，
      得分割為不超過共有人人數之宗數，不受分割後最小面積
      之限制。再系爭土地並無因物之使用目的或法令規定、契
      約約定不能分割之情形，惟無法達成分割協議，為兩造所
      不爭執，從而，原告基於系爭土地共有人之共有物分割之
      請求權，訴請裁判分割，依上揭法條規定，即無不合，應
      予准許。
（三）再按共有人因共有物分割之方法不能協議決定，而提起請
      求分割共有物之訴，應由法院斟酌當事人之聲請、共有物
      之性質、經濟效用及全體共有人之利益、意願等公平決定
      之。查系爭土地呈長方形，目前種植稻作，其上並無地上
      物，僅北側臨錫加巷等情，業據本院會同兩造及彰化縣員
      林地政事務所人員到場勘驗屬實，並有勘驗筆錄、現場略
      圖及現場照片附卷可稽（見本院卷第58頁至第61頁、第68
      頁及反面），是以本件分割時無需考慮地上物保留之情事
      ，且按兩造應有部分比例換算取得之面積分為6個部分時
      ，依系爭土地之地形及對外得以聯接現有道路之情形，當
      僅能採東西向方式為分割，各分配取得土地始均能面臨通
      路，並合於土地利用。又原告主張其就系爭土地所取得之
      應有部分於88年間為訴外人劉東海先生所有，而劉東海曾
      於88年6月14日就系爭土地與被告簽訂「共有耕地分管契
      約書」並經法院公證乙情，業據其提出公證書及共有耕地
      分管契約書為憑（見本院卷第12頁至第16頁），復為被告
      所不爭執，衡諸各共有人之分管位置核與附圖所示分割方
      案相符，且原告及被告黃徐金蓮、林陳惠娟、游其珍均陳
      稱請求依使用現況即如附圖所示分割方案分割，參以被告
      李明仁、李明堂曾於100年5月31日具狀表示請求照依附圖
      所示分割方案分割（見本院卷第33頁至第35頁），本院認
      依附圖所示方案分割結果，各共有人取得土地面積均與其
      等應有部分面積相同，且均得利用北側所臨道路以供出入
      ，對兩造均屬有利。至被告李明堂、李明仁嗣於100年8月
      16日言詞辯論期日改稱抽籤分配，顯無法律上依據，自不
      足採。本院審酌系爭土地現狀、有無與公路之適宜聯絡、
      分割後之經濟效用、共有人之利益及實質上之公平，認系
      爭土地採原物分割如附圖所示應屬公平及適當，爰諭知分
      割方法如主文所示。
四、末查，分割共有物乃具非訟事件之性質，本院斟酌何種分割
    方法較能增進共有物之經濟效益，並兼顧兩造之利益，以決
    定適當之分割方法，不因何造起訴而有不同，故關於訴訟費
    用負擔，以共有人全體各按其如附表所示之應有部分比例負
    擔，方屬事理之平，併此敘明。
五、訴訟費用負擔之依據：民事訴訟法第78條、第80條之1、第
    85條第1項。
中    華    民    國     100    年     8   月    18    日
                       民事第三庭   法  官  尚安雅
以上正本係照原本作成。
如對判決上訴，應於判決送達後20日內向本院提出上訴狀（須附
繕本）。如委任律師提起上訴者，應一併繳納上訴審裁判費。
中    華    民    國     100    年     8   月    18    日
                                    書記官  陳文俊
附表：
┌──┬─────┬───────┐
│編號│共有人姓名│應有部分及訴訟│
│    │          │費用負擔之比例│
├──┼─────┼───────┤
│1   │ 黃徐金蓮 │   290/2200   │
├──┼─────┼───────┤
│2   │ 李明堂   │   12/66      │
├──┼─────┼───────┤
│3   │ 李明仁   │   18/66      │
├──┼─────┼───────┤
│4   │ 林陳惠娟 │   12/66      │
├──┼─────┼───────┤
│5   │ 游其珍   │   255/2200   │
├──┼─────┼───────┤
│6   │ 張弘昇   │   255/2200   │
└──┴─────┴───────┘
附圖：